【裁判字號】    97,易,1221
【裁判日期】    980112
【裁判案由】    傷害等
【裁判全文】
臺灣高雄地方法院刑事判決              97年度易字第1221號
公  訴  人  臺灣高雄地方法院檢察署檢察官
被      告  戊○○
            丙○○
            甲○○
上  一  人
選任辯護人  李慶榮律師
            孫守濂律師
            許泓琮律師
上列被告因傷害等案件，經檢察官提起公訴（97年度偵字第1316
4 號），本院判決如下：
    主  文
戊○○犯傷害罪，處拘役肆拾日，如易科罰金，以新臺幣壹仟元
折算壹日。又犯傷害罪，處拘役拾日，如易科罰金，以新臺幣
壹仟元折算壹日。應執行拘役陸拾日，如易科罰金，以新臺幣壹
仟元折算壹日。
丙○○犯傷害罪，處拘役貳拾日，如易科罰金，以新臺幣壹仟元
折算壹日。
甲○○無罪。
    事  實
一、戊○○與甲○○、丙○○夫妻均係位於高雄縣鳳山市○○路
    182 號「漢唐大樓」住戶，於民國97年3 月6 日下午6 時20
    分許，在該大樓地下室CD棟電梯口處，丙○○與其子搭乘電
    梯上樓之際，適戊○○溜狗返回亦欲搭乘同電梯上樓，丙○○見其子對戊○○所飼養未加狗鍊之犬隻狂吠而害怕驚嚇哭
    泣感到不捨，以腳欲將戊○○所飼養犬隻推出電梯時，雙方
    爆發口角衝突，戊○○竟基於傷害人身體之犯意，徒手強揪
    丙○○頭髮，並撞及丙○○之鼻子，致丙○○受有頭部外傷
    及流鼻血之傷害；丙○○亦基於傷害人身體之犯意，徒手揪
    戊○○頭髮，致戊○○受有頭部外傷之傷害。嗣甲○○接獲
    兒子通報後，趕往地下室隔離丙○○與戊○○，並要丙○○
    報案，另以雙手撐住電梯門，固定電梯等待警方到場，戊○○見狀，竟另基於傷害人身體之犯意，以手搥打甲○○按住
    電梯門之右手腕，致甲○○右手腕受有挫傷之傷害。丙○○
    於事後報警，並留在現場，在未被有偵查犯罪職權之公務員
    發覺前，向前往處理之警員陳保志自首犯罪，坦承肇事而接
    受裁判。
二、案經甲○○、丙○○、戊○○訴由高雄縣政府警察局鳳山分
    局報告臺灣高雄地方法院檢察署檢察官偵查起訴。
    理  由
壹、程序方面
一、卷附戊○○97年3 月11日診斷證明書（警卷第11頁），性質
    上雖係被告以外之人於審判外之書面陳述，除法律有規定者
    外，不得作為證據。然戊○○之診斷證明書，係醫師實際看
    診後，於業務上制作之證明文書。辯護人雖以97年3 月11日
    診斷證明書與卷附戊○○同年月7 日之診斷證明書（警卷第
    12頁），增加了「頭部外傷」、「頸肩部挫傷及胸部挫傷」
    之診斷內容，顯有不可信之情況，應無證據能力。查97年3
    月11日診斷證明書雖增加上開內容，惟戊○○於本件案發後
    經友人送醫於97年3 月6 日到醫院急診，並留院觀察，至同
    年月11日出院，是此97年3 月11日診斷證明書係於詳加診療
    後所制作，自應較同年月7 日為之診斷證明書更為詳盡，尚
    難依此而認顯不可信；又依卷附戊○○出院病歷摘要（偵查
    卷第27頁），雖載「主訴：車禍」，惟再查急診病歷首頁（
    警卷第29頁反面）係載「主訴：被鄰居打、頭暈、上腹部疼
    痛、右手食指及無名指外傷」，足認上開出院病歷摘要有關
    主訴之記載為誤繕。從而，既無證據證明97年3 月11日診斷
    證明書有何顯不可信情況，依刑事訴訟法第159 條之4 第2
    款之規定應認有證據能力。
二、按被告以外之人於審判外之言詞或書面陳述，除法律有規定
    者外，不得作為證據，刑事訴訟法第159 條第1 項固定有明
    文。惟被告以外之人於審判外之陳述，雖不符同法第159 條
    之1 至之4 之規定，而經當事人於審判程序同意作為證據，
    法院審酌該言詞陳述或書面陳述作成時之情況，認為適當者
    ，亦得為證據，同法第159 條之5 亦有明文。查本案以下引
    用其餘供述證據暨其他相關具傳聞性質之證據資料，公訴人
    、被告及選任辯護人於本院審判程序中對上開證據之證據能
    力，均表示同意作為證據。本院審酌上開供述證述及證據資
    料作成時之情況，核無違法取證或其他瑕疵，認為以之作為
    證據為適當，自得做為證據。
貳、實體方面
一、被告戊○○有罪部分
  (一)訊據被告戊○○坦認有上開傷害丙○○致頭部成傷之事實，
    惟否認另有致丙○○流鼻血之情；並否認有搥打甲○○成傷
    之事實。經查：
  1.被告戊○○上開自白部分，核與丙○○之陳述相符，並有國
    軍高雄總醫院附設民眾診療服務處診斷證明書在卷可按足證
    （警卷第14頁），被告戊○○此部分自白與事實相符，堪信
    為真實。又被告戊○○傷害丙○○致流鼻血部分，業據證人
    即同「漢唐大樓」住戶田春娥於偵查時證稱：丙○○好像臉
    上、手上有血跡等語（偵查卷第38頁）、證人即同為住戶乙○○於本院結證：有看到丙○○鼻部附近有血跡等語（本院
    易字卷第26頁反面），核與丙○○之陳述相符，被告戊○○
    足信為真實，被告戊○○所辯顯係卸責之詞。又此部分雖未
    據起訴，因與被告戊○○經起訴傷害被告丙○○論罪部分，
    為同一傷害行為而生之傷害結果之一，具有事實上一罪關係
    ，為起訴效力所及，基於審判不可分原則，本院自得併予審
    判，附此敘明。
  2.被告戊○○雖於本院審理時否認有何傷害甲○○之行為（本
    院易字卷第67頁），惟其於97年8 月28日所具之答辯狀已自
    承「答辯人（即被告戊○○）行事磊落，坦承與丙○○爭執
    進而互相拉扯、【反擊甲○○手部】，惟答辯人身形僅【徒
    手搥打甲○○右手腕】，何能致其受有挫傷，答辯人懷疑是
    否係其攻擊答辯人時，自行碰觸硬物行（應係『形』之誤繕
    ）成，請予詳查。」等語（本院審易字卷第42頁），上開答
    辯狀為被告戊○○所書立，應無不具任意性之疑慮，足認被
    告戊○○確有以手搥打甲○○右手腕之行為。又證人即同大
    樓住戶詹文虎於偵查中證述：看到甲○○手扶電梯不讓電梯
    動，就問他發生何事，並看到甲○○右手腕內側有流血等語
    （偵查卷第38頁），因被告戊○○在與丙○○拉扯頭髮時即
    因丙○○頭髮上之髮夾而受傷流血（詳後述），是其以手搥
    打甲○○時，自然會將血沾在甲○○之右手腕處，從而被告
    戊○○於上開書狀中自承有搥打甲○○右手腕乙情，自堪信
    為真實。復有卷附國軍高雄總醫院附設民眾診療服務處診斷
    證明書可佐（警卷第13頁），足認被告戊○○上開搥打行為
    確有造成甲○○右手腕挫傷之傷害。被告戊○○此部分犯行
    明確，堪以認定。
  (二)核被告戊○○所為，均係犯刑法第277 條第1 項之傷害罪。
    其所犯上開2 罪間，犯意各別，行為互殊，應予分論併罰。
    爰審酌被告戊○○並無犯罪前科，有臺灣高等法院被告前案
    紀錄表在卷可按，素行尚可，雖因與其他住戶間相處不睦，
    出手傷人，實屬不是，惟考量糾紛之起因丙○○亦有以腳推
    被告戊○○之犬隻及丙○○之傷勢，及被告戊○○犯後坦認
    部分犯行等一切情狀，分別量處如主文所示之刑，並諭知易
    科罰金之折算標準。並依法定其應執行之刑，並諭知易科罰
    金之折算標準。
  (三)又起訴書雖載被告戊○○上開傷害行為致丙○○受有上開傷
    害外，另有「後頸部表淺擦傷」、「前胸壁表淺擦傷」等傷
    害，並以丙○○之陳述及診斷證明書為證。經查被告戊○○
    否認有致丙○○此部分之傷害，且2 人於本院均未提及在拉
    扯頭髮的過程中被告戊○○之肢體有碰觸丙○○之後頸部及
    前胸之情（本院卷第19頁反面至第20頁反面），則上開診斷
    證明書雖足證丙○○確有上開傷勢，惟依常情而論，如此部
    分傷勢確為被告戊○○所為，丙○○豈會不予主張，從而尚
    無法依此診斷證明書即為被告戊○○不利之認定，是不能證
    明被告戊○○有為此部分之傷害犯行，本應為無罪之諭知。
    惟公訴人認被告戊○○此部分所為，與前開論罪科刑之部分
    原係同一傷害行為所生之傷害結果之一，為事實上一罪關係
    ，本院即不另為無罪之諭知，附此敘明。
二、被告丙○○有罪部分
  (一)上開事實，被告丙○○雖坦承亦有出手拉住戊○○之頭髮，
    惟辯稱係此為正當防衛之行為云云。經查：
  1.被告丙○○坦承有出手傷害戊○○之事實，核與戊○○之陳
    述相符，且有卷附國軍高雄總醫院附設民眾診療服務處診斷
    證明書（警卷第11頁）可按，上開事實，堪信為真實。
  2.按正當防衛係對於現在不正之侵害防衛自己或他人之權利者
    而言，本案上訴人與某甲口角互毆彼此成傷，不能證明某甲
    先行侵害，自不得主張正當防衛（最高法院17年上字第686
    號判例要旨參照）；又按正當防衛必須對於現在不法之侵害
    始得為之，侵害業已過去，即無正當防衛可言。至彼此互毆
    ，又必以一方初無傷人之行為，因排除對方不法之侵害而加
    以還擊，始得以正當防衛論（最高法院30年上字第1040號判
    例要旨參照）。查戊○○於警詢時陳稱：「我於97年3 月6
    日下午6 時30分許，在鳳山市○○路182 號大樓地下室電梯
    口，我要搭電梯上樓，遇到丙○○跟她兒子在等電梯，丙○○罵我說：妳的狗在叫，妳是否很高興。我不理她，我的狗
    已經進入電梯內，我要進入電梯，丙○○用手扳住電梯不讓
    我進去，我就把她的手拿開，丙○○就用右手抓我的頭髮，
    我也抓住丙○○的頭髮，…」等語（警卷第2 頁），被告丙○○則於警詢時陳稱：「我兒子先行進入新富路182 號地下
    室電梯內，此時剛好戊○○溜狗回來，因為她沒有把該中型
    狗加鍊，於是狗也跑進電梯內，該隻狗平常就很兇猛，見我
    兒子就狂吠，我兒子因此受到驚嚇哭泣，並害怕的不自主跳
    躍，我當時很擔憂就追上去要趕走該隻狗，這時我回頭看到
    狗主人戊○○卻在冷笑，並沒有阻止她的狗，我就問他很高
    興是不是，她沒有理我還一直在笑，我很生氣就踢那隻狗，
    她見狀就電梯口先出手毆打我，並捶打我的頭部，抓我身體
    ，並揪我頭髮，…」等語（警卷第9 頁），依戊○○所言，
    雖係由其先出手，惟係為將被告丙○○的手拿開，用以能進
    入電梯內；依被告丙○○所稱，係其先對戊○○的狗有踢的
    動作，戊○○接著毆打她。惟依當時被告丙○○為保護兒子
    免遭戊○○之犬隻驚嚇，戊○○見犬隻被踢，而為保護該犬
    等情，被告丙○○、戊○○均因事出突然而起爭端，進而相
    互拉扯彼此之頭髮，分致成傷，尚難認定確係戊○○先出手
    ，而認被告丙○○係出於正當防衛之意思而拉扯戊○○之頭
    髮，依上開說明，被告丙○○之抗辯尚不足採。
  3.又戊○○於警詢雖另稱：被告丙○○以不明物品割傷其手指
    等語（警卷第2 頁），後另改稱係遭被告甲○○以鑰匙割傷
    等語（詳後述）。經查本院將卷證送法務部法醫研究所鑑定
    據覆稱：「一、依資料顯示傷者戊○○（年籍略）在高雄地
    方法院97審易字第1409號卷宗（88頁）相片顯示（97年9 月
    6 日17時08分拍攝），遠、近關節間分別位於第2 、3 右手
    指，較可能為單一抓取物體之銳物刮裂傷，由解剖位置在抓
    取物時，手指彎曲可呈現在同一平面、角度上。研判若為刮
    裂兩次且為平行之刮裂傷其機率較低。二、上述劉女右手指
    傷勢較不似為刀械所致，因其銳面短小，若為小型刀械，在
    同一平面下較不易僅傷及右手第2 、3 指各造成1-2 公分撕
    裂之傷勢。故研判在劉女右手指為抓取物體時遭點狀銳面物
    之刮裂傷，物點可為銳面髮夾、飾物等，且較易在兩人互動
    中形成，故較似為劉女以外之人士身上之銳物。」等語，有
    該所97年12月19日法醫理字第0970005723號函附之法醫所（
    97）醫文字第0971102647號法務部法醫研究所法醫文書審查
    鑑定書在卷可參（本院易字卷第54至60頁）；被告丙○○於
    本案事發當時確有帶髮夾，業據其於本院陳述在案（本院易
    字卷第63頁反面）；而戊○○確係有拉扯被告丙○○頭髮之
    動作，已如前述。從而戊○○右手第2 、3 指之傷勢，應係
    於拉扯被告丙○○頭髮時遭髮夾之銳面所傷，堪以認定，惟
    此部分傷勢係戊○○傷害被告丙○○時所致，非被告丙○○
    所為，自難認應由被告丙○○負其責任，又起訴書亦未認定
    戊○○此部分之傷勢為被告丙○○所為，附此敘明。
  4.綜上，本案事證明確，被告丙○○傷害戊○○犯行堪認定，
    應依法論科。
  (二)核被告丙○○所為，係犯刑法第277 條第1 項之傷害罪。
    其於具有偵查職務之警員陳保志到場未發現犯罪嫌疑人之際
    ，即行自首，業據證人即警員陳保志於本院證稱在卷（本院
    易卷第22頁），應依刑法第62條前段之規定減輕其刑。爰審
    酌被告丙○○並無犯罪前科，有臺灣高等法院被告前案紀錄
    表在卷可按，素行尚可，雖因雖因與其他住戶間相處不睦，
    出手傷人，自屬不該，惟考量糾紛係同為怕戊○○之犬隻驚
    嚇自己的兒子而起及戊○○之傷勢及被告丙○○犯後坦認犯
    行，僅抗辯係正當防衛等一切情狀，量處如主文所示之刑，
    並諭知易科罰金之折算標準。
三、被告甲○○無罪部分
  (一)公訴意旨略以：被告甲○○於97年3 月6 日下午6 時20分許
    ，因見其妻丙○○與戊○○發生前開肢體衝突，基於傷害人
    身體之犯意，徒手毆打戊○○頭部、用腳踹戊○○胸部，致
    戊○○受有頭部外傷、右手食指2 公分撕裂傷、右手中指1
    公分撕裂傷、頸肩部挫傷及胸部挫傷等傷害，並於戊○○欲
    搭乘電梯上樓離開時，基於妨害人行使權利之犯意，以雙手
    強壓、撐住電梯門，以此強暴之方式，讓電梯無法正常運作
    ，妨害戊○○行使搭乘電梯之權利。因認被告甲○○涉犯刑
    法第277 條第1 項傷害罪及同法第304 條強制罪嫌。
  (二)按犯罪事實應依證據認定之，無證據不得認定犯罪事實。又
    不能證明被告犯罪者，應諭知無罪之判決，刑事訴訟法第15
    4 條第2 項、第301 條第1 項分別定有明文。又事實之認定
    ，應憑證據，如未能發現相當證據，或證據不足以證明，自
    不能以推測或擬制之方法，為裁判基礎（最高法院40年台上
    字第86號判例參照）。另認定犯罪事實所憑之證據，雖不以
    直接證據為限，間接證據亦包括在內；然而無論直接或間接
    證據，其為訴訟上之證明，須於通常一般之人不致有所懷疑
    ，而得確信其為真實之程度者，始得據為有罪之認定，倘其
    證明尚未達到此一程度，而有合理之懷疑存在時，即無從為
    有罪之認定（最高法院76年台上字第4986號判例參照）。又
    告訴人之告訴，係以使被告受刑事訴追為目的，是其陳述是
    否與事實相符，仍應調查其他證據以資審認（最高法院53年
    台上字第1300號判例參照）。
  (三)公訴意旨認被告甲○○涉有上揭犯罪事實，無非係以：戊○○之供述、證人蕭銘弘之證詞、證人蘇榮隆之證詞、國軍高
    雄總醫院附設民眾診療服務處診斷證明書、國軍高雄總醫院
    97年6 月2 日醫雄企管字第0970002178號函附之病患情況說
    明及急診室病患觀察紀錄表等為其論據。訊據被告甲○○固
    不否認為確有於上開時、地隔開戊○○、丙○○及將電梯門
    撐住，不讓電梯運轉之情。惟否認有何傷害及強制之犯行，
    辯稱：並無毆打戊○○頭部、踹其胸部之行為，撐住電梯門
    係為保持現場，待警方到達採證，並無妨害戊○○行使權利
    之故意等語。
  (四)經查：
  1.上開診斷證明書雖足證戊○○確有上開傷勢，惟戊○○之陳
    述先於警詢稱右手第2 、3 指之傷害為丙○○所為（警卷第
    2 頁），復於偵查中改稱係被告甲○○造成的（偵查卷第9
    頁），前後指述不一；又依法務部法醫研究所之鑑定及丙○○之陳述，戊○○右手第2 、3 指之傷害係丙○○頭髮上之
    髮夾造成的，已如前述，從而戊○○此部分之指述並不可採
    。戊○○復稱被告甲○○係以腳底板踹其胸部，當時與被告
    甲○○約為96公分（本院易字卷第19頁反面），而當時戊○○與被告甲○○相對位置，業經戊○○圖示在卷（本院易字
    卷第43頁），依戊○○之圖示其與被告甲○○係在電梯口之
    位置，相距不遠，被告甲○○如先有以手毆打戊○○，則在
    近距離之情況下，應以膝蓋攻擊較符常情，是則戊○○上開
    指述是否可採，尚非無疑；另證人蕭銘弘、蘇榮隆所見聞者
    均係案發後戊○○之身體狀況，由其證詞（偵查卷第39頁）
    尚難推認戊○○之傷勢係由何人所造成。此外案發時電梯內
    之錄影設備尚在維修中，並無錄影，業據證人即大樓總幹事
    林家茂證述在卷（偵查卷第38頁），是本件被告甲○○傷害
    戊○○部分，僅有戊○○之指訴，而無其餘直接或間接證據
    用以補強戊○○指訴之真實性，自難僅以戊○○之指述即為
    不利於被告甲○○之認定。
  2.查證人即到場處理之警員陳保志雖於本院先證稱：到地下室
    即看到被告甲○○、丙○○擦拭電梯，因為已經擦掉，故無
    勘查電梯內之血跡；到的時候被告甲○○、丙○○已經在擦
    血跡等語（本院易字卷第22至23頁），惟於被告甲○○詢問
    時另證稱：第1 次到現場時應該有看到電梯內的血跡，本來
    要照相，但因被告甲○○說已經照了等語（本院卷第23頁反
    面）、證人即同大樓住戶田春娥於偵查中證稱：當天晚間7
    時許在外用餐後回大樓，因要上樓，有看到被告甲○○及丙○○在電梯內，電梯內及外面板上都有血，地上有女子之頭
    髮，當時被告甲○○係以手擋著電梯等語（偵查卷第38頁）
    ，被告甲○○、戊○○均未爭執上開證人與對方有何特殊情
    誼或與自己有何怨隙，上開證人之證詞應無迴護或遘陷被告
    甲○○之虞，自可採信。依上開證詞被告甲○○於戊○○離
    去現場後，並未立即將現場血跡擦拭，確係等候員警到達後
    才開始擦拭，如果被告甲○○以手撐住電梯門僅為妨害被告
    戊○○使用電梯之權利，則於被告戊○○由樓梯離去後，即
    可將電梯回復正常運作，無庸持續至警員到達，是則被告甲○○辯稱為保持現場，待警方到達採證等語，應可採信。被
    告甲○○並無妨害戊○○行使權利之故意，洵可認定。
  (五)綜上所述，公訴人所舉之上開證據資料，顯然無法說服本院
    形成被告有罪之確信，公訴人復未提出其他積極之證據，足
    資證明被告有何公訴人所指之傷害及強制犯行，不能證明被
    告甲○○犯罪，自應為被告甲○○無罪判決之諭知。
據上論斷，應依刑事訴訟法第299 條第1 項前段、第301 條第1
項、刑法第277 條第1 項、第41條第1 項前段、第51條第6 款、
第62條，刑法施行法第1 條之1 ，判決如主文。
本案經檢察官丁○○到庭執行職務。
中    華    民    國    98    年    1     月    12    日
                  刑事第十二庭  法  官  施介元
以上正本證明與原本無異。
如不服本判決應於收受送達後10日內向本院提出上訴書狀，並應
敘述具體理由；如未敘述上訴理由者，應於上訴期間屆滿後20日
內向本院補提理由書（均須按他造當事人之人數附繕本）「切勿
逕送上級法院」。
中    華    民    國    98    年    1     月    12    日
                                書記官  葉玉芬


司法院資訊處製作；財團法人民間司法改革基金會備份。
